【裁判字號】    97,自,9
【裁判日期】    970915
【裁判案由】    誣告
【裁判全文】
臺灣臺中地方法院刑事判決                 97年度自字第9號
自  訴  人  乙○○
自訴代理人  陳瑾瑜律師
            洪主雯律師
            王有民律師
被      告  甲○○
選任辯護人  徐文宗律師
上列被告因誣告等案件，經自訴人提起自訴，本院判決如下：
    主    文
甲○○被訴偽證部分自訴不受理。
其餘被訴誣告部分無罪。
    理    由
一、自訴意旨詳如附件刑事自訴狀所載。
二、自訴不受理部分：
（一）按刑事訴訟法第三百十一條所定得提起自訴之人，係限於
      因犯罪而直接被害之人，必其人之法益由於犯罪行為直接
      所加害，若須待乎他人之另一行為而其人始受損害者，即
      非因犯罪直接所受之損害，不得提起自訴。至個人與國家
      或社會，因犯罪而同時被害者，該被害之個人，固亦得提
      起自訴，但所謂同時被害，自須個人之被害與國家或社會
      之被害由於同一之犯罪行為所致，若犯罪行為雖足加國家
      或社會以損害，而個人之受害與否，尚須視他人之行為而
      定者，即不能謂係同時被害，仍難認其有提起自訴之權。
      刑法上之誣告罪，得由被誣告人提起自訴，係以誣告行為
      一經實施，既足使國家司法上之審判權或偵查權妄為開始
      ，而同時又至少必使被誣告者受有名譽上之損害，縱使審
      判或偵查結果不能達到誣告者欲使其受懲戒處分或刑事處
      分之目的，而被誣告人在名義上已一度成為行政上或刑事
      上之被告，其所受名譽之損害，自係誣告行為直接且同時
      所加害。至於他人刑事被告案內為證人、鑑定人、通譯之
      人，在審判或偵查時，依法具結而為虛偽之陳述，固足使
      採證錯誤，判斷失平，致司法喪失威信，然此種虛偽之陳
      述，在他人是否因此被害，尚繫於執行審判或偵查職務之
      公務員採信其陳述與否而定，並非因偽證行為直接或同時
      受有損害，即與刑事訴訟法第三百十一條所稱之被害人並
      不相當，其無提起自訴之權，自不待言，最高法院二十六
      年渝上字第八九三號判例要旨闡述至明。
（二）經查：自訴人乙○○雖就被告甲○○涉嫌偽證而提起本案
      自訴，惟揆諸前揭判例意旨，自訴人既非因其所指稱之偽
      證行為而直接、同時受害，即與現行刑事訴訟法第三百十
      九條第一項前段所稱之犯罪被害人並不相當，應無就偽證
      部分犯罪提起自訴之權。而「犯罪事實之一部提起自訴者
      ，他部雖不得自訴亦以得提起自訴論。但不得提起自訴部
      分係較重之罪，或其第一審屬於高等法院管轄，或第三百
      二十一條之情形者，不在此限。」刑事訴訟法第三百十九
      條第三項固然定有明文，惟被告既非以單一行為同時觸犯
      自訴人所指之偽證及誣告二罪，二者間應無想像競合犯之
      裁判上一罪關係可言（刑法修正後已刪除牽連犯及連續犯
      之裁判上一罪規定），此觀附件刑事自訴狀第六頁倒數第
      二至三行中，自訴人亦表明該二罪「犯意各別，行為時間
      、手段互異，請鈞院分論併罰」等語，益見自訴人亦主張
      該二罪係屬各自獨立之數罪。是以縱使自訴人所提誣告自
      訴尚屬合法，惟此既與自訴偽證部分並無「犯罪事實之一
      部」之關係，即與刑事訴訟法第三百十九條第三項前段之
      前提要件不相合致，應無上開例外規定適用之餘地。另被
      告雖於自訴人所指之民國九十六年七月五日前往臺灣臺中
      地方法院檢察署接受偵訊，惟檢察官並非以證人身分訊問
      被告，亦未命其具結，此經本院調取臺灣臺中地方法院檢
      察署九十五年度偵字第二七二九六號偵查卷宗核閱無訛，
      則被告就其當次訊問時所言本無構成偽證罪之餘地，然自
      訴人就此部分所提自訴既非適法，基於「先程序、後實體
      」之原則，本院自應先為自訴不受理之諭知，而無從就此
      部分再為被告無罪之實體判決，附此敘明。從而，自訴人
      就本案偽證部分應係不得提起自訴，依刑事訴訟法第三百
      三十四條之規定，應諭知不受理之判決。
三、無罪部分：
（一）按犯罪事實應依證據認定之，無證據不得認定犯罪事實，
      刑事訴訟法第一百五十四條第二項定有明文。而刑事訴訟
      法上所謂認定犯罪事實之證據，係指足以認定被告確有犯
      罪行為之積極證據而言，該項證據自須適合於被告犯罪事
      實之認定，始得採為斷罪資料，最高法院二十九年上字第
      三一０五號著有判例。又誣告罪之成立，須其申告內容完
      全出於憑空捏造，若所告尚非全然無因，衹因缺乏積極證
      明，致被誣告人不受訴追處罰者，尚難遽以誣告論罪；另
      誣告罪之成立，以意圖他人受刑事處分虛構事實而向該管
      公務員申告為其要件，故其所訴事實，雖不能證明係屬實
      在，而在積極方面尚無證據證明其確係故意虛構者，仍不
      能遽以誣告罪論處，最高法院四十三年台上字第二五一號
      、四十六年台上字第九二七號判例均可資遵循。
（二）自訴人認被告涉有此部分之誣告犯行，無非係以案外人丁○○以其妹羅清蓉名義，向被告訂約購買臺中市○○區○○段八一五、八一六地號土地（下稱八一五號土地、八一
      六號土地），及坐落於八一五號土地上未辦保存登記之門
      牌號碼臺中市西屯區港尾里同志巷二十六之九號房屋（下
      稱二十六之九號建物）後，已將該二筆土地登記為自訴人
      所有；詎因部分八一六號土地遭被告所有之臺中縣西屯區
      港尾里同志巷二十六之十號未辦保存登記建物（下稱二十
      六之十號建物）占用，致使自訴人與案外人丁○○無法以
      八一六號土地向銀行貸款，遂與被告協調解決。而依被告
      自行提出之解決方案，係將二十六之十號建物及其另部分
      坐落之臺中市○○區○○段八一六之二號地號土地（下稱
      八一六之二號土地）先辦理過戶登記予自訴人名下，以配
      合自訴人以上揭各筆土地、建物共同向銀行辦理貸款暨抵
      押權設定，再將八一六之二號土地及二十六之十號建物作
      反設定新臺幣（下同）九百萬元之抵押權予被告以為擔保
      ，並簽立切結書為憑。惟自訴人依約將上開土地及建物向
      銀行貸款並設定抵押權後，原欲以八一六之二號土地及二
      十六之十號建物設定九百萬元抵押權予被告，但因該二十
      六之十號建物係坐落於八一六之二及八一六號土地上，不
      能單獨以其中八一六之二號土地設定負擔，故遭臺中市中
      興地政事務所駁回，非因自訴人或任何第三人惡意造成，
      被告明知此情，竟向檢察官提出侵占及妨害自由告訴，誣
      稱自訴人未依約辦理二十六之十號建物及八一六之二號土
      地之反設定抵押權事宜，且在臺中市○○區○○段八二０
      地號土地（下稱八二０號土地）邊界興建鐵圍籬致其無法
      通行各式機械車輛云云，足認被告確有誣告之主觀犯意與
      客觀事實，並有不動產買賣契約書、土地暨建物登記簿謄
      本、附圖、切結書、土地登記申請書、抵押權設定契約書
      、土地登記案件駁回通知書、不起訴處分書、再議駁回處
      分書、現場照片、被告於九十五年十一月二十八日所提刑
      事告訴狀，及證人丁○○、丙○○於偵訊時證述本件買賣
      房地及簽訂切結書經過、被告於偵訊時所為之陳述等在卷
      足憑，為其主要論據。
（三）訊據被告甲○○堅決否認有何誣告犯行，辯稱：伊將八一
      五、八一六號土地出售予自訴人後，仍覺八二０號土地上
      工廠有通行之需要，乃在不動產買賣契約上特予註明自訴
      人須同意通行，然自訴人取得上開土地所有權後，竟裝設
      鐵皮浪板加以圍堵，自訴人顯有妨害自由之犯行，不起訴
      處分書載稱伊仍可由同志巷通行，而謂自訴人不構成妨害
      自由云云，實不可取；又切結書上記載伊為八一六之二號
      土地實質所有權人，並未載明自訴人可將八一六之二號土
      地為抵押權之設定，但自訴人卻將之設定高額抵押權三千
      萬元，而使伊之實質所有權完全沒有保障，伊就此部分提
      告乃要求法院判明是非曲直而已，伊之行為自不構成誣告
      罪；另八一六之二號土地在設定抵押權時，自訴人如不將
      建物部分予以一併設定，而光以土地設定時，依民法之法
      理並無問題，但自訴人不願辦理，而藉地政事務所函文作
      為推托，自訴人居心顯屬不良，伊因徒有實質所有權之虛
      名，卻毫無任何保障，故向法院提告，亦屬不諳法令而生
      誤會，內心並無使人受刑事處分之意圖，並主張證人丁○○、丙○○於九十七年七月五日在偵訊時證詞未經詰問，
      應無證據能力等語。
（四）經查：
    １按詰問權係指訴訟上當事人有在審判庭輪流盤問證人，以
      求發現真實，辨明供述證據真偽之權利，其於現行刑事訴
      訟制度之設計，以刑事訴訟法第一百六十六條以下規定之
      交互詰問為實踐，屬於人證調查證據程序之一環；與證據
      能力係指符合法律所規定之證據適格，而得成為證明犯罪
      事實存在與否之證據適格，性質上並非相同。偵查中檢察
      官為蒐集被告犯罪證據，訊問證人旨在確認被告嫌疑之有
      無及內容，與審判期日透過當事人之攻防，調查證人以認
      定事實之性質及目的有別。偵查中訊問證人，法無明文必
      須傳喚被告使之得以在場；刑事訴訟法第二百四十八條第
      一項前段雖規定「如被告在場者，被告得親自詰問」，事
      實上亦難期被告有於偵查中行使詰問權之機會。此項未經
      被告詰問之被告以外之人於偵查中向檢察官所為之陳述，
      依刑事訴訟法第一百五十九條之一第二項之規定，原則上
      屬於法律規定為有證據能力之傳聞證據，於例外顯有不可
      信之情況，始否定其得為證據。是得為證據之被告以外之
      人於偵查中向檢察官所為之陳述，因其陳述未經被告詰問
      ，應認屬於未經合法調查之證據，非為無證據能力，而禁
      止證據之使用。此項詰問權之欠缺，非不得於審判中由被
      告行使以補正，而完足為經合法調查之證據，最高法院九
      十七年度台上字第三五六號刑事判決可資參照。證人丁○○、丙○○於另案偵查中所為陳述，客觀上並無任何顯不
      可信之情況，且本院已於本案審理時傳喚彼等二位證人到
      庭，並由被告及選任辯護人對其行使詰問權，揆諸前揭判
      決意旨，證人丁○○、丙○○上開偵查之證述亦已具備證
      據能力並經本院合法調查，應可作為本院判斷事實之基礎
      。被告徒憑上開證詞在偵查中未經詰問而否定其證據能力
      ，尚無足取，先此敘明。
    ２而被告於九十五年十一月二十八日向臺灣臺中地方法院檢
      察署提出之刑事告訴狀中，就其係基於使自訴人向銀行貸
      款之目的，而將八一六之二號土地及二十六之十號建物移
      轉登記予自訴人所有，惟被告仍保有實質所有權；嗣自訴
      人將上開建物及土地，連同先前購得之八一五、八一六號
      土地、二十六之九號建物，一併向合作金庫銀行貸款三千
      萬元後，並未以被告為抵押權人設定九百萬元抵押擔保等
      情，業已載述至明，核與證人即負責承辦房地登記事宜之
      代書丙○○於偵訊及本院審理時證述情節相符，並有切結
      書、土地登記申請書、土地建築改良物抵押權設定契約書
      、臺中市中興地政事務所土地登記案件駁回通知書各一份
      附卷可稽，就此部分之告訴內容而言，被告應無意圖使他
      人受刑事處分而虛構不實之情事可指。而自訴人嗣後並未
      依約進行前揭反擔保設定之原因，係由於地政機關提出必
      須連同二十六之十號建物坐落所在之八一六號土地部分一
      併設定抵押權，而八一六號土地本為案外人丁○○初始向
      被告購買不動產之標的，故為自訴人所拒，此經證人丙○○、丁○○於偵訊及本院審理時均證述綦詳。是以自訴人
      未依卷附切結書之約定為被告設定反擔保，並非地政機關
      認為客觀上毫無實現之可能，而係自訴人除實質上應歸被
      告所有之二十六之十號建物及八一六之二號土地外，不願
      再將其所有之八一六號土地一併列為抵押權標的，而使自
      身權益受損所致。另觀諸卷附切結書第二項係記載：「為
      確保甲○○權益，於附表土地過戶為本人（指自訴人）名
      義後，本人同意供擔保設定抵押權予甲○○，設定金額為
      新臺幣九百萬元整。」等語，並未附加任何自訴人得不予
      履行之條件，就被告主觀上之認知而言，自訴人理應就二
      十六之十號建物及八一六之二號土地為被告設定九百萬元
      抵押權一事，負有積極促成實現之義務。準此以言，被告
      既已依約將二十六之十號建物及八一六之二號土地移轉登
      記予自訴人所有，自訴人卻因自身利益考量或對於約定內
      容認知之差距，而未依照上開切結書第二項履行其設定反
      擔保之義務，致使被告徒將自己原有上開不動產之所有權
      拱手讓人，且任由自訴人據以設定抵押權向銀行借款後，
      卻未能獲得相對應之權利保障及任何對價，被告主觀上因
      而認定自訴人並未善盡其積極促成設定反擔保之義務，即
      非全然無憑。是以被告於上開刑事告訴狀中指稱自訴人「
      拒絕履行」設定九百萬元抵押擔保乙節，尚非出於全然無
      因而憑空虛捏，就此部分自無論以誣告罪之餘地。
    ３又證人丁○○於九十六年七月五日偵訊時證稱：「因當時
      要貸款買八一五、八一六土地，有請銀行出面估價，銀行
      就通知我八一六產權不清，八一六地上有建物，所以建地
      率被用掉，以後無法蓋房子，該建物四分之一有用到八一
      六土地，我就要求甲○○要去除，甲○○為了將來想領道
      路拆遷補償，就表示要將八一六之二土地跟房屋過戶到乙○○名下……。」等語，足見自訴人係因八一六號土地上
      另蓋有被告所有之二十六之十號建物，為避免產權不清影
      響銀行貸款之意願及金額多寡，始在被告之提議下，將被
      告所有之二十六之十號建物及八一六之二號土地一併移轉
      所有權予自訴人。惟八一六、八一六之二號土地及其上所
      蓋之二十六之十號建物是否歸屬於同一人所有，與自訴人
      是否將上開房地一併設定抵押權登記究屬二事，被告當初
      如係基於避免自訴人購買之八一六號土地因產權問題而無
      法向銀行貸得款項或貸款金額不足，故而同意將其上之二
      十六之十號建物連同該建物所坐落之八一六之二號土地過
      戶登記予自訴人，然被告是否即已認知自訴人欲將上開房
      地併同八一五、八一六號土地及二十六之九號建物向銀行
      抵押貸款？則非事所必然，仍應以被告及自訴人或案外人
      丁○○在簽立切結書當時之實際約定為準，非可僅因被告
      當時同意辦理上開房地過戶事宜並聲明保有實質所有權乙
      節，即遽予推論被告亦已同意自訴人進行前揭之抵押權設
      定。此觀卷附切結書第一項僅言及：「……為配合本人（
      指自訴人）買受相鄰土地銀行貸款，甲○○同意將附表土
      地及建物（指八一六之二號土地及二十六之十號建物）登
      記為本人名下……。」等語，而非直接指明併將上開房地
      向銀行申請貸款，益足為證。則被告嗣於臺灣臺中地方法
      院檢察署九十五年度偵字第二七二九六號侵占等案件偵查
      中，無從提出積極證據證明自訴人係未經其同意擅自將上
      開房地設定抵押權，致檢察官依據證人丙○○、丁○○之
      證詞，認定自訴人罪嫌不足而為不起訴處分，惟此部分應
      係被告受限於自身舉證能力不足所致，尚難遽認係被告故
      意虛構而具有誣告之犯罪故意。
    ４再就被告向檢察官申告自訴人妨害自由之犯罪事實以言，
      自訴人確實於購買前揭八一五、八一六號土地後，由案外
      人丁○○以興築米色金屬浪板之方式，將八二０號土地上
      被告所有廠房之前方大門圍起，僅留約為單人手臂寬度之
      紅色鐵門以供廠房人員通行，大型機具或四輪車輛如欲進
      出廠房，只得取道廠房後方較為崎嶇難行之石頭路面，此
      經本院親自現場實施履勘確認無訛，並有勘驗筆錄及現場
      照片在卷可憑。則姑不論卷附九十五年一月十八日不動產
      買賣契約書末尾附帶契約中所載明：「本件八一六地號內
      現有道路，甲方（指案外人羅清蓉）同意由乙方（指被告
      ）通行至重測道路後失效。」等語，並未詳細界定應予保
      留通行之道路寬度是否足供大型機具或四輪車輛進出，且
      當時原有道路之範圍大小亦已無從查考，惟上開廠房前方
      大門係採用大型之鐵捲門設計，其用意無非在於方便四輪
      以上車輛裝卸貨物及機具進出，此乃一般常見之工業用廠
      房設置規劃，自訴人對此亦難諉稱不知。則自訴人率將被
      告所有之八二０土地上廠房前方大門以金屬浪板阻隔，僅
      留狹小之紅色鐵門通行人員及機車，對於該廠房業務正常
      使用目的自難謂毫無妨礙。被告據此對於自訴人提出妨害
      自由之刑事告訴，究非毫無所憑。至於前揭廠房後方之石
      頭路面仍可供大型車輛進出，人員及機車則得經由前揭紅
      色鐵門處通行往來，客觀上並未使被告之行動自由完全遭
      受剝奪；且自訴人對於上開附帶契約之認知解讀未必與被
      告相同，主觀上是否即有妨害自由之犯罪意思容有疑義，
      然被告既非熟習法律之人，面對其原有通行權利遭受妨礙
      而採取法律途徑提出告訴，又何能謂其已有憑空虛捏犯罪
      事實而誣告自訴人之主觀意思？自訴人徒憑檢察官偵查終
      結作成不起訴處分，即反推被告提出妨害自由之告訴不實
      而指其誣告，容有未洽，並無足取。
    綜上所陳，被告前揭所辯並非無據，尚值採信。自訴人率指
    被告誣告犯罪，容屬可議，不足為取。此外，復查無其他積
    極證據足認被告確有自訴意旨所稱之誣告犯行，依「罪疑唯
    輕」之刑事法原則，不能證明其犯罪，揆諸首揭法條及判例
    意旨，就此部分應諭知被告無罪之判決。
據上論斷，應依刑事訴訟法第三百三十四條、第三百四十三條、
第三百零一條第一項，判決如主文。
中    華    民    國    97    年    9     月    15    日
                  刑事第七庭    審判長法  官  陳如玲
                                      法  官  張清洲
                                      法  官  高文崇
上正本證明與原本無異。
如不服本判決，應於送達後十日內向本院提出上訴狀（須附繕
本），上訴於台灣高等法院台中分院。
                                      書記官  林淑慧
中    華    民    國    97    年    9     月    15    日


司法院資訊處製作；財團法人民間司法改革基金會備份。
